臺灣臺南地方法院刑事判決　　　　　　　 94年度易字第482號
　　公　訴　人　臺灣臺南地方法院檢察署檢察官
　　被　　　告　乙○○
上列被告因侵占案件，經檢察官聲請以簡易判決處刑（九十三年
度偵緝字第四０八、四０九號），本院受理後（九十三年度簡字
第一三六七號），認不宜逕以簡易判決處刑，改依通常程序審理
，判決如下：
    主  文
乙○○意圖為自己不法之所有，而侵占對於業務上所持有之物，
處有期徒刑陸月，如易科罰金，以佰元折算壹日。
    事  實
一、乙○○自民國九十一年一月起至同年十一月二十八日離職時
    止，在址設臺南縣永康市○○○路五八八之三號「迪迪國際
    實業有限公司」（下稱迪迪公司）擔任副理，因與負責人賴
    適重理念不合，一度離職及復職。嗣因迪迪公司新市店（下
    稱新市店）欠缺人手，賴適重相邀乙○○以就營業淨利七三
    分帳之分紅方式，自九十二年一月底起至同年二月十三日止
    ，由乙○○代為看顧新市店，負責銷售貨物及收取貨款等工
    作，所收款項須當日繳回，每月底結算分紅一次。詎乙○○
    於九十二年二月十三日，在新市店將貨物銷售予客人胡曉嵐
    、邱昭憲、李建志及葉進成，並分別收取貨款新臺幣（下同
    ）四千元、一千二百元、六百元、四千元後，竟基於意圖為
    自己不法所有之犯意，對於業務上所收取並持有之前揭貨款
    共計九千八百元，以變易持有為所有之意思予以侵占入己，
    未繳回迪迪公司，即離職不知去向，並將所有款項花用殆盡
    ，致迪迪公司追償無著受有損害。
二、案經迪迪公司訴由臺南縣警察局永康分局報請臺灣臺南地方
    法院檢察署檢察官偵查後，聲請以簡易判決處刑，本院改依
    通常程序審理。
    理  由
壹、有罪部分：
一、上揭犯罪事實，業據被告乙○○於本院調查及審理中坦承不
    諱，核與證人即迪迪公司負責人賴適重之妻甲○○於本院調
    查及審理中證述之情節相符，復有被告以迪迪公司名義開立
    予客戶邱昭憲、李建志、葉進成及胡曉嵐之收據四紙（警卷
    第七頁）、合約書（本院簡字卷第四十至四十一頁）、郵局
    存證信函一份（警卷第八至十八頁）附卷可稽，被告之任意
    性自白核與事實相符，堪以採信。本件事證明確，被告犯行
    堪以認定，應依法論科。
二、核被告所為，係犯刑法第三百三十六條第二項之業務侵占罪
    。爰審酌被告僅在八十九年間曾因偽造文書案件經臺灣臺中
    地方法院判處有期徒刑三月，緩刑二年確定，且於緩刑期滿
    ，緩刑之宣告未經撤銷，有臺灣高等法院被告前案紀錄表在
    卷足憑，犯後坦承犯行，態度良好，侵占之金額非鉅，惟尚
    未與告訴人迪迪公司達成和解等一切情狀，量處如主文所示
    之刑，並諭知易科罰金之折算標準，以資懲儆。
貳、不另為無罪諭知部分：
一、公訴意旨另以：被告在迪迪公司擔任職員期間，迪迪公司曾
    配發ＴＯＹＯＴＡ牌、車牌號碼ｗ八─三三八六號自用小客
    車一輛供被告作為交通工具使用。詎被告竟基於意圖為自己
    不法所有之犯意，於九十一年十一月二十八日離職時，將上
    開自用小客車以變易持有為所有之意思而予以侵占入己，未
    交回迪迪公司，因認被告就此部分亦涉有刑法第三百三十六
    條第二項之業務侵占罪嫌等語。
二、按犯罪事實應依證據認定之，無證據不得認定犯罪事實，又
    不能證明被告犯罪或其行為不罰者，應諭知無罪之判決，刑
    事訴訟法第一百五十四條第二項、第三百零一條第一項分別
    定有明文。
三、公訴人認被告上開行為亦構成業務侵占罪嫌，無非係以上開
    事實業據告訴人迪迪公司指述歷歷，並有車籍資料在卷等資
    為依據。然訊據被告雖坦承自九十一年四月間起至同年十一
    月二十八日離職日止，在迪迪公司擔任副理，九十一年四月
    間，公司確實曾購買ＴＯＹＯＴＡ牌、ｗ八─三三八六號自
    用小客車一輛交伊使用，伊於同年十一月二十八日離職時，
    並未將該車交還公司，且離職後即未繼續向公司清償貸款，
    該車於九十二年五月中旬在新竹被公司尋回，並非伊主動交
    還等情不諱，惟堅決否認有何業務侵占該車之犯行，辯稱：
    伊於九十一年四月間擔任迪迪公司之副理，因伊信用不好，
    無法以個人名義貸款購車，故與公司負責人賴適重以口頭約
    定，由公司出具名義代為購買該車並代為繳納貸款，每月再
    自伊之薪水中扣除，嗣分期款清償完畢之後，再將該車過戶
    予伊。雙方談妥之後，即由伊與賴適重一同去購買該車，將
    該車登記在公司名下，並由公司支付該車頭期款及每月分期
    款，公司則每月自伊之薪水中扣款。該車之稅款、罰單均由
    伊繳納，買來後均伊在使用，鑰匙只有伊有，二把鑰匙均伊
    在保管，其他人若要借車，須向伊借並經伊之同意，伊認為
    該車是伊的，因此並無侵占之犯意。離職後約一、二個月，
    公司曾打電話問伊是否要繼續使用該車或將該車賣掉，若要
    繼續使用就過戶與伊，否則即賣掉等語。經查：
  (1)被告自九十一年四月間起至同年十一月二十八日離職日止，
    在迪迪公司擔任副理，九十一年四月間，被告與迪迪公司負
    責人賴適重一同前往購買ＴＯＹＯＴＡ牌、Ｗ八─三三八六
    號自用小客車一輛交被告使用，該車車主登記為迪迪公司，
    並由迪迪公司支付頭期款及每月分期款，迪迪公司每月再自
    被告之薪水中扣款，被告於同年十一月二十八日離職時並未
    將該車交還，亦未繼續向迪迪公司清償貸款，該車嗣於九十
    二年五月中旬始在新竹被尋回，並非被告主動交還等情，業
    據證人即賴適重之妻甲○○於警詢、偵訊、本院調查及審理
    中證述明確，復有交通部公路總局嘉義區監理所臺南監理站
    九十四年十月二十日嘉監南字第０九四００二六七五二號函
    所附該車車籍、異動歷史及車主歷史查詢單（本院易字卷第
    八十四至八十七頁）、車籍作業系統─集中查詢基本詳細資
    料（警卷第十九頁）在卷可稽，核與被告此部分任意性供述
    相符，堪予採信。
  (2)證人即迪迪公司營業員彭瑞燐於本院調查程序中具結證稱：
    該車平常係被告開，被告負責處理之業務範圍係幫忙看店、
    銷售並管理員工，不需要跑外場。（公司有無公司的車子？
    ）當時公司有一臺白色的貨車。（何人使用？）看員工誰有
    空，就請該員工去載貨。（載貨是否曾使用上開ＴＯＹＯＴ
    Ａ車子？）被告曾經從高雄到臺南載貨回去補貨。（為何不
    用公司的貨車？）大部分原因是因數量不多，或車子剛好不
    在營業處。（系爭車輛，平常被告可否開回家，或由被告作
    私人用途？）可以，曾經看過被告作私人使用，例如被告休
    假使用該車等語（本院簡字卷第八十至八十二頁）。證人甲
    ○○於本院調查及審理程序中具結證稱：之前曾委請律師事
    務所撰擬借用車輛使用授權書，但被告並未看過亦未簽訂該
    契約，且並未和被告口頭約定就該車限於業務上使用（本院
    簡字卷第三十四頁），且該契約書係針對貨車及機車用的等
    語（本院易字卷第七十六頁），復經本院函詢華城聯合律師
    事務所結果，該事務所僅依迪迪公司委託代擬卷附之車輛借
    用契約書，對於契約書由何人簽訂、如何填寫及有無修改均
    不知情，有華城聯合律師事務所函文在卷可稽（本院簡字卷
    第九十四、九十五頁），核與被告供稱就該車之使用方式並
    未與迪迪公司簽訂書面契約（本院簡字卷第十七頁、第七十
    二頁）等語相符。迪迪公司既未曾與被告就該車之使用方式
    簽訂書面契約，則卷附車輛借用契約書即無從據以認定被告
    與迪迪公司之間就該車之權利義務關係，參以證人彭瑞燐及
    甲○○之證言，均無從認定迪迪公司將該車交被告使用與被
    告之業務內容確有關聯，是該車究否係屬被告就其業務上所
    持有之物，已非無疑。
  (3)證人彭瑞燐於本院調查程序中復結證：知道有一臺ＴＯＹＯ
    ＴＡ的車子，要借車時都是直接向被告借，不清楚該車是公
    司或被告的，但都是向被告借車，由被告決定借不借，跟被
    告借過約十次，借車時，車鑰匙是由被告交付，不知道除被
    告以外尚有何人有該車鑰匙，不曾向甲○○及賴適重借用該
    車，之前有好幾位同事跟被告借過該車，借車不需要經過甲
    ○○及賴適重之同意等語（本院簡字卷第七十九至八十三頁
    ）。而證人甲○○雖於本院調查程序中結證：該車有二把鑰
    匙，一把交給被告，一把由渠保管，被告以外之人用車，不
    須經被告同意，要借車要跟渠拿鑰匙，渠使用該車不須經被
    告同意云云（本院簡字卷第三十三頁），惟復於本院九十四
    年十月二十五日審理程序中結證：「（車子的鑰匙有幾把？
    ）有幾把我不知道，但是後來我查的結果，公司沒有車子鑰
    匙，只有被告有鑰匙，之前我錯把貨車的鑰匙，認為是系爭
    車子的鑰匙」等語（本院易字卷第七十六頁），自應以證人
    甲○○於本院審理中之證言為可採，核與被告供稱二把鑰匙
    均伊在保管，其他人若要借車，須向伊借並經伊之同意等語
    相符。參以迪迪公司之編制，上自經理，下至營業員，均未
    曾獲公司配車，業據證人甲○○證述無訛（本院卷第七十五
    頁），是被告所辯，尚非無據。故該車雖係登記在迪迪公司
    名下，惟被告既持有該車全部之鑰匙，平日均由被告使用，
    且每月均由被告之薪水中扣還車款，堪信被告主觀上已認定
    伊即為該車車主，被告於離職時雖未將該車交予迪迪公司，
    惟其主觀上既認定自己為該車之所有權人，迪迪公司僅係登
    記名義人，則其主觀上即欠缺變異持有為所有之侵占故意及
    不法所有之意圖，而不能以侵占之罪責相繩。
  (4)此外，復查無其他積極證據足認被告就該車有何業務侵占之
    犯行，揆諸前揭說明，自應為有利於被告之認定，因公訴人
    認此部分與前述有罪部分具有連續犯之裁判上一罪關係，爰
    不另為無罪之諭知，附此敘明。
據上論斷，應依刑事訴訟法第二百九十九條第一項前段，刑法第
三百三十六條第二項、第四十一條第一項前段，罰金罰鍰提高標
準條例第一條前段、第二條，判決如主文。
本案經檢察官丙○○到庭執行職務。
中　　華　　民　　國　　94　　年　　11　　月　　8 　　日
　　　　　　　　　刑事第一庭  審判長法　官　 沈揚仁
                                    法  官   洪榮家
                                    法  官   張婷妮
以上正本證明與原本無異。
如不服本判決，應於收受送達後10日內向本院提出上訴書狀（應
附繕本）。
                                    書記官   陳姿利
中　　華　　民　　國　　94　　年　　11　　月　　8 　　日
附錄本案論罪科刑法條
中華民國刑法第三百三十六條第二項
對於業務上所持有之物，犯前條第一項之罪者，處六月以上五年
以下有期徒刑，得併科三千元以下罰金。
